---
title: "Recuperacion funcional"
subtitle: |
          | Proyecto final
          | Introducción a los Modelos Multinivel
author: 
  - 'Bajac, Matías'
  - 'Padín, Jimena'
  - 'Viscailuz, Luciana'
date: "2025"
output: pdf_document
bibliography: referencias.bib
---

```{r setup, include=FALSE}
knitr::opts_chunk$set(echo = F)
library(readxl)
library(tidyverse)
```

_info proporcionada por el profe:_

Esta investigaci´on tiene como objetivo evaluar el efecto de dos tratamientos (fisioterapia personalizada y cirug´ıa ortop´edica) en la recuperaci´on funcional de adultos mayores que han sufrido un traumatismo de mu˜neca por ca´ıdas. Este tipo de lesi´on es com´un en personas mayores con disminuci´on de reflejos o quilibrio y puede comprometer significativamente la autonom´ıa en actividades cotidianas como la alimentaci´on, la higiene personal o el uso de dispositivos. El estudio se basa en modelos multinivel (para datos longitudinales) que permiten analizar la evoluci´on funcional de los pacientes teniendo en cuenta el tratamiento recibido, incorporando como covariables el sexo, la edad al momento del traumatismo y la condici´on habitacional (residencia en domicilio propio o en instituci´on). Se cuenta con el estado funcional medido a trav´es del ´ındice de Barthel previo a la lesi´on, en el ingreso al hospital, al mes, a los 3 meses, al a˜no y a los 2 a˜nos. A partir de estos valores se calcul´o adem´as una tasa de recuperaci´on.

```{r}
data <- read_xlsx('recuperacion_funcional.xlsx')

names(data)
data %>% group_by(id,domicilio) %>% summarise(n=n()) %>% group_by(id) %>% summarise(n=n()) %>% filter(n>1)
```

- sexo: variable nivel 1
- edad: variable nivel 1 (posible centerig o movimiento por interpretacion)
- tratamiento: 
- domicilio: no cambian de domicilio durante el tratamiento. nivel 1
- momento: el el tiempo, ver como codificar para interpretacion de gammas
- barthel: variable nivel 2, es relevante ver la condicion antes de la caida
- recuperacion: nivel 2

no se si se queire hacer una logistica con variable 'alcanzo la misma agilidad que antes de la lesion' o simplemente se quiere modelar respecto a recuperacion que esta entre 0-1.



# Resumen

# Introducción

# Metodologia

# Resultados

# Bibliografía
